【裁判字號】    99,訴,1104
【裁判日期】    990823
【裁判案由】    違反公司法等
【裁判全文】
臺灣臺北地方法院刑事判決              99年度訴字第1104號
公  訴  人  臺灣臺北地方法院檢察署檢察官
被      告  甲○○
選任辯護人  陳明正律師
上列被告因違反公司法等案件，經檢察官提起公訴（99年度偵字
第10577號），被告於本院準備程序中就被訴事實為有罪之陳述
，經告知簡式審判程序之旨，並聽取公訴人、被告及辯護人之意
見後，本院合議庭認為適宜由受命法官獨任進行簡式審判程序而
裁定改由受命法官獨任進行簡式審判程序審理，判決如下：
    主  文
甲○○共同公司負責人，公司應收之股款，股東並未實際繳納，
而以申請文件表明收足，處有期徒刑貳月，如易科罰金，以銀元
佰元即新台幣玖佰元折算壹日，減為有期徒刑壹月，如易科罰
金，以銀元佰元即新台幣玖佰元折算壹日。緩刑貳年，並應向
公庫支付新臺幣萬元。
    事  實
一、甲○○係銅豌豆創意行銷有限公司（下稱銅豌豆公司）負責
    人，於民國94年5月間，為辦理銅豌豆公司資本額新臺幣（
    下同）500萬元之設立登記，其明知公司股東並未實際繳納
    股款，竟與真實姓名年籍不詳之人共同基於以申請文件表明
    收足股東未實際繳納之應收股款、以不正當方法致財務報表
    發生不正確結果及使公務員登載不實之犯意聯絡，於94年5
    月17日，先由真實姓名年籍不詳之人存入500 萬元至臺灣銀
    行城中分行帳號000000000000號之銅豌豆公司籌備處帳戶，
    並將上開帳戶存摺影本，充作股款收足證明，製作不實之銅
    豌豆公司資產負債表及銅豌豆公司股東繳納股款明細表，再
    將上開存摺、資產負債表等資料，委由不知情之林建邦會計
    師查核簽證後，旋於同年月19日將上開帳戶內之500 萬元匯
    出。嗣於同年月20日填載公司設立登記申請書，持公司設立
    登記所需文件，向主管機關臺北市政府申辦銅豌豆公司之設
    立登記，使不知情之承辦公務員審查認為形式要件均已具備
    ，而於94年5 月23日核准銅豌豆公司之設立登記，並將前述
    不實事項登載於職務上所載之公文書，足以生損害於主管機
    關對於公司登記管理之正確性。
二、案經林青蓁告發臺灣臺北地方法院檢察署檢察官偵查起訴。
    理  由
一、上揭犯罪事實，業據被告甲○○於本院審理時坦承不諱（見
    本院卷第15頁反面、第16頁反面），且有臺北市政府99年1
    月29日府產業商字第09980895500 號函及所附銅豌豆公司登
    記案卷（含臺北市政府准予該公司設立登記函、公司章程、
    設立登記申請書、查核報告書、股東繳納股款明細表、銅豌
    豆公司94年5 月17日資產負債表、銅豌豆公司籌備處之臺灣
    銀行城中分行活期存款存摺影本，見他字卷第10至29頁）、
    臺灣銀行城中分行99年2 月25日城中密字第09900000131 號
    函及所附銅豌豆公司籌備處帳號000000000000號帳戶之開戶
    相關資料（見他字卷第32至36頁）等在卷可稽，足認被告前
    開自白與事實相符，應堪採信。本案事證明確，被告犯行堪
    予認定，應依法論科。
二、論罪科刑理由：
（一）被告行為後，刑法業於94年2月2日修正公布，95年7月1日
      起施行。按行為後法律有變更者，適用行為時之法律，但
      行為後之法律有利於行為人者，適用最有利於行為人之法
      律，修正後刑法第2條第1項定有明文。此條規定係規範行
      為後法律變更所生新舊法律比較適用之準據法，本身尚無
      新舊法比較之問題，於新法施行後，應一律適用新法第2
      條第1項之規定，為「從舊從輕」之比較。而本次法律變
      更，比較時應就罪刑有關之共犯、未遂犯、想像競合犯、
      牽連犯、連續犯、結合犯，以及累犯加重、自首減輕暨其
      他法定加減原因（如身分加減）與加減例等一切情形，綜
      其全部罪刑之結果而為比較（最高法院95年度第8次刑事
      庭會議決議參照）。經查：
   1、依修正後刑法第33條第5 款之規定，罰金最低額為新臺幣
      1000元，惟依被告行為時之刑法第33條第5 款規定，罰金
      之最低額僅新臺幣3 元。比較修正前後之刑罰法律，適用
      修正後之規定，對被告顯未有利。
   2、刑法第55條關於牽連犯之規定亦經刪除，則被告所犯各罪
      ，即應予分論併罰，比較新舊法結果，以適用被告行為時
      之法律即修正前刑法第55條牽連犯之規定，較有利於被告
      。
   3、綜上，經綜合法律修正前後之整體比較，揆諸前揭最高法
      院決議及修正後刑法第2條第1項之「從舊從輕」原則，適
      用94年2月2日修正前之刑罰法律，對被告較為有利，自應
      整體適用修正前刑法之相關規定。
   4、修正後刑法第28條關於成立共同正犯之標準，將原來共同
      正犯之共同「實施」犯罪，改為共同「實行」犯罪，剔除
      完全未參與犯罪相關行為之實行的「陰謀共同正犯」及「
      預備共同正犯」，本件被告所為係屬於實行正犯，關於上
      開共同正犯之條文用語之修正，並不影響本件之論罪科刑
      ，應無適用修正後刑法第2條第1項之規定比較新舊法適用
      之問題（最高法院95年台上字第5589號判決、最高法院95
      年第21次刑事庭會議決議均同此見解），自應適用修正後
      之刑法第28條規定，論以共同正犯。又刑法第55條關於想
      像競合犯規定，現行刑法第55條增列但書「不得科以較輕
      罪名所定最輕本刑以下之刑」，係科刑之限制，為法理之
      明文化，非屬法律之變更，故無刑法第2條第1項規定之適
      用，自無新舊法比較及綜合比較之問題，應逕適用現行刑
      法第55條規定，附此敘明。
（二）被告行為後，商業會計法於95年5月24日修正公布，於同
      年月26日施行，其中第71條第5款關於使財務報表發生不
      實結果罪之處罰規定，法定刑由「5年以下有期徒刑、拘
      役或科或併科新臺幣15萬元以下罰金」，修正為「5年以
      下有期徒刑、拘役或科或併科新臺幣60萬元以下罰金」，
      比較修正前後商業會計法第71條第5款之規定，修正後之
      商業會計法第71條第5款規定未較有利於被告，應適用較
      有利於被告之修正前商業會計法第71條第5款。
（三）按公司之申請登記，主管機關僅需形式審查（最高法院96
      年度第5 次刑事庭會議決議可資參照) ；又按資產負債表
      ，係屬商業會計法第28條第1 項第1 款之財務報表。是核
      被告所為，係犯公司法第9條第1項之未繳納股款罪、修正
      前商業會計法第71條第5 款之使財務報表發生不實之結果
      罪、刑法第214 條使公務員登載不實文書罪。被告與該真
      實姓名年籍不詳之人間，就上開犯行，有犯意聯絡及行為
      分擔，均為共同正犯。惟關於公司法第9 條第1 項、修正
      前商業會計法第71條第5 款之部分，該真實姓名年籍不詳
      之人不具公司負責人或商業負責人之身分，應依刑法第28
      條、第31條第1 項之規定，論以共同正犯。又公司負責人
      明知公司應收股款，股東並未實際繳納，而以申請文件表
      明收足，使公務員登載於職務上所掌公文書，足以生損害
      於公眾或他人，所犯公司法第9 條第1 項及刑法第214 條
      兩罪，就行為人而言，僅有自然行為概念之一行為，且係
      基於一個意思決定而為，應評價為一個犯罪行為，而兩罪
      犯罪構成要件不同，為一行為觸犯數罪名，應依刑法第55
      條想像競合犯規定，從較重之公司法第9 條第1 項處斷（
      最高法院96年台上字第6356號判決、96年度第7 次刑事庭
      會議決議意旨參照）。被告觸犯公司法第9 條第1 項及修
      正前商業會計法第71條第5 款兩罪間，有手段、目的牽連
      關係，應依修正前刑法第55條牽連犯規定，從一重論以公
      司法第9 條第1 項罪名。爰審酌被告並無前科，素行尚可
      ，有臺灣高等法院被告前案紀錄表在卷可憑，被告為求迅
      速設立公司，而以上開方式辦理登記，影響國家對於公司
      行號之監督管理，所為自屬非是，惟被告非藉此從事其他
      不法犯罪，亦非藉虛設之公司，與他人交易往來，並無重
      大危害社會經濟秩序之情事，惡性輕微，兼衡被告犯罪之
      動機、目的、手段、生活狀況、智識程度、設立資本額多
      寡，及犯後坦承犯行，知所悔悟，態度尚稱良好等一切情
      狀，量處如主文所示之刑。被告行為後，刑法第41條易科
      罰金之折算標準，由原配合依罰金罰鍰提高標準條例第2
      條規定（現已刪除）提高之銀元1 百元至3 百元（即新臺
      幣3 百元至9 百元），修正為新臺幣1 千元、2 千元、3
      千元，經比較新、舊法結果，修正後之規定並非較有利於
      被告，依刑法第2 條第1 項前段規定，應適用修正前之規
      定，爰依修正前刑法第41條第1 項前段之規定，諭知易科
      罰金之折算標準。另本件被告犯罪時間在96年4 月24日以
      前，所犯合於中華民國九十六年罪犯減刑條例所列減刑條
      件，亦核無該減刑條例所定不得減刑規定之情形，應依該
      條例第2 條第1 項第3 款、第7 條之規定，減其宣告刑2
      分之1 ，故減刑如主文所示，並依同條例第9 條之規定，
      諭知易科罰金之折算標準。
（四）末查，被告前未曾因故意犯罪受有期徒刑以上刑之宣告，
      此有臺灣高等法院被告前案紀錄表在卷可參，被告因一時
      失慮，致罹刑章，犯後尚知所悔悟，經此教訓，應已知警
      惕，而無再犯之虞，被告所宣告之刑以暫不執行為適當，
      惟為確實督促被告保持善良品行及正確法律觀念，爰依修
      正後刑法第74條第1項第1款、第2項第4款之規定（犯罪在
      新法施行前，新法施行後，緩刑之宣告，應適用新法第74
      條之規定。最高法院95年第8次刑事庭會議決議參照），
      併均諭知緩刑2年及被告應向公庫支付新臺幣3萬元（此部
      分依刑法第74條第4 項規定得為民事強制執行名義，又依
      同法第75條之1 第1 項第4 款規定，受緩刑之宣告而違反
      上開本院所定負擔情節重大，足認原宣告之緩刑難收其預
      期效果，而有執行刑罰之必要者，得撤銷其宣告），以啟
      自新。
據上論斷，應依刑事訴訟法第273條之1第1項、第299條第1項前
段，公司法第9條第1項，修正前商業會計法第71條第5款，刑法
第2條第1項前段、第11條前段、第28條、第31條第1項、第214條
、第55條、第74條第1項第1款、第2項第4款，修正前刑法第55條
、第41條第1 項前段，刑法施行法第1 條之1 ，廢止前罰金罰鍰
提高標準條例第2 條，現行法規所定貨幣單位折算新臺幣條例第
2 條，中華民國九十六年罪犯減刑條例第2 條第1 項第3 款、第
7 條、第9 條，判決如主文。
本案經檢察官申心蓓到庭執行職務。
中    華    民    國    99    年     8    月    23    日
                  刑事第十九庭  法  官  高若珊
上正本證明與原本無異。
如不服本判決應於收受送達後10日內向本院提出上訴書狀，並應
敘述具體理由；其未敘述上訴理由者，應於上訴期間屆滿後20日
內向本院補提理由書（均須按他造當事人之人數附繕本）「切勿
逕送上級法院」。
                                書記官  游曉婷
中    華    民    國    99    年    8     月    23    日
附錄本案論罪科刑法條：
公司法第9條
公司應收之股款，股東並未實際繳納，而以申請文件表明收足，
或股東雖已繳納而於登記後將股款發還股東，或任由股東收回者
，公司負責人各處5年以下有期徒刑、拘役或科或併科新臺幣50
萬元以上250萬元以下罰金。
有前項情事時，公司負責人應與各該股東連帶賠償公司或第三人
因此所受之損害。
第1 項裁判確定後，由檢察機關通知中央主管機關撤銷或廢止其
登記。但裁判確定前，已為補正或經主管機關限期補正已補正者
，不在此限。
公司之設立或其他登記事項有偽造、變造文書，經裁判確定後，
由檢察機關通知中央主管機關撤銷或廢止其登記。
商業會計法第71條
商業負責人、主辦及經辦會計人員或依法受託代他人處理會計事
務之人員有下列情事之一者，處5 年以下有期徒刑、拘役或科或
併科新臺幣60萬元以下罰金：
一、以明知為不實之事項，而填製會計憑證或記入帳冊。
二、故意使應保存之會計憑證、會計帳簿報表滅失毀損。
三、偽造或變造會計憑證、會計帳簿報表內容或毀損其頁數。
四、故意遺漏會計事項不為記錄，致使財務報表發生不實之結果
    。
五、其他利用不正當方法，致使會計事項或財務報表發生不實之
    結果。
中華民國刑法第214條
明知為不實之事項，而使公務員登載於職務上所掌之公文書，足
以生損害於公眾或他人者，處3年以下有期徒刑、拘役或5百元以
下罰金。

司法院資訊處製作；財團法人民間司法改革基金會備份。
